【裁判字號】    90,上更(一),21
【裁判日期】    900307
【裁判案由】    誣告等
【裁判全文】
台灣高等法院刑事判決                            九十年度上更(一)字第二一號
    上  訴  人
    即  被  告  甲○○
    選任辯護人  蘇千祿
右上訴人因誣告等案件，不服台灣台北地方法院八十七年度訴字第一００六號，中華
民國八十七年八月十日第一審判決（起訴案號：台灣台北地方法院檢察署八十七年度
偵字第七０九八號）提起上訴，經判決後，由最高法院發回更審，本院判決如左：
    主  文
原判決撤銷。
甲○○行使偽造私文書，足以生損害於他人，處有期徒刑參月，如易科罰金，以參佰
元折算壹日。信封上偽造之「吉呈資訊股份有限公司」署名沒收。
    事  實
一、緣台灣新生報社係公營事業單位，甲○○任職該社資訊室技師，與該社資訊室主
    任丙○○、技師乙○○均在該社任職。甲○○於民國八十五年十一月間書立一信
    函，在信封上以偽造之「吉呈資訊股份有限公司」（實際有「吉呈科技股份有限
    公司」，以下簡稱「吉呈公司」與台灣新生報社有資訊工程業務往來）名義為發
    信人，信函內容為：「吉呈公司」業已與該社資訊室主任丙○○、工程師乙○○
    達成協議之，暗示丙○○、乙○○二人與「吉呈公司」有所勾結，以及利用職權
    圖利廠商等失職行為，寄發至台灣新生報社政風室，該政風室於八十五年十一月
    廿二日收受該信函，以妨害丙○○、乙○○二人之名譽（妨害名譽部份已逾告訴
    期間未據起訴），並足生損害於「吉呈公司」及丙○○、乙○○二人。嗣於八十
    六年一月十日晚間，甲○○向丙○○坦承犯行，並於翌日以書面向台灣新生報政
    風室坦承犯行，始發覺上情。
二、案經被害人丙○○、乙○○二人訴請臺灣臺北地方法院檢察署檢察官偵查起訴。
    理  由
一、訊據上訴人即被告甲○○矢口否認有右揭犯行，並以：伊自始無誣告之犯意，被
    害人不受公務員之懲戒，不具公務員之身分，政風室不具偵查權，檢舉內容並非
    虛構，告訴人丙○○、乙○○涉有圖利及背信罪嫌，經台灣新生報社當時董事長
    許榮宗移送檢察署偵辦，署名「吉呈公司」之信函非伊所為，原先承認係迫於情
    事云云置辯。惟查：
  (一)右揭事實，業據告訴人丙○○、乙○○指訴綦詳；並經「吉呈公司」總經理趙蓉
    於偵訊時證稱渠公司未書寫該信函等語屬實（見偵查卷第二十三頁背面）。復經
    證人即台灣新生報社政風室主任姚效曾於原審到庭證述：該案由政風室專員鄭在
    深承辦，鄭在深曾向其報告於八十六年一月十一日下午丙○○帶被告前來，被告
    坦承曾有書寫檢舉函情事；其根據被告之報告及政風工作訪查表，將該案會簽於
    人事室處分，原擬記一大過，但社長蘇玉珍認被告既已承認，且告訴人亦表示原
    諒被告，故改以申誡二次懲處等語明確（見原審卷第十六頁背面八十七年七月二
    十日訊問筆錄）。證人即台灣新生報約聘技師周裕淇亦於原審到庭證稱：八十六
    年一月十日開會時丙○○係暗示寫黑函的人要承認，否則要移送法務部調查局，
    當時丙○○認為在場每一個人均有嫌疑等語（見原審卷第七０頁背面八十七年七
    月二十七日審判筆錄）。核與告訴人丙○○證述：其於八十六年一月十一日原諒
    被告時並不知道黑函之內容；其於八十五年十二月七日經政風室詢問有關問題後
    ，曾呈報告請求調查；八十六年一月十日晚間其於會議中，曾開導被告如有做要
    承認，會後被告私下向其哭訴請求其諒解，故其於翌日帶被告到政風室準備撤案
    ，惟鄭在深表示不能撤案等語相符（見見原審卷第六九頁背面八十七年七月二十
    七日審判筆錄）。並有台灣新生報社政風資料報告表、政風室簽呈、八十六年一
    月十一日十五時五十分及同日十六時零分之政風工作訪查表、被告於八十六年三
    月十七日所寫之報告、該二封信函及信封在卷可稽（見原審卷第二五頁至第六四
    頁）。
  (二)台灣新生報社因認被告甲○○「假藉『吉呈電腦公司』名義匿名誣告長官，企圖
    毀損他人名譽，嚴重破壞紀律，有損公務員及報社形象」而核定懲處申誡兩次，
    亦有該社八十六年二月廿七日八六生人字第八六０二四０號函附卷可參（見偵查
    卷第一０頁）。故被告所辯其所書立之自白報告非出於己願，與事實不符云云，
    並不足採。而「吉呈公司」與丙○○、乙○○達成協議之事，亦據告訴人否認，
    並有資訊室工程技師賴昭娟所呈報告中指出「吉呈公司」提出之補強方案只供參
    考，是否使用「吉呈公司」之系統來補強之決定權並不在資訊室，而是「中華電
    腦公司」及各使用單位，有其所呈之報告在卷可參（見原審卷第五０頁至第五二
    頁）。故被告甲○○曾以匿名及偽造「吉呈公司」名義之信函，敘述丙○○、乙○○有失職行為而寄至台灣新生報政風室之事實，殆無疑義。該偽造之信函，自
    足生損害於「吉呈公司」、丙○○、乙○○。被告所辯，無非事後圖卸之飾詞，
    不足採信。本件事證明確，被告犯行至堪認定。
二、核被告甲○○所為，係犯刑法第二百十六條、第二百十條之行使偽造文書罪。被
    告偽造私文書之低度行為為行使之高度行為所吸收，只論高度之行使罪。
三、原審據以論罪科刑固非無見，惟查原判決認被告所為另涉有刑法第一百六十九條
    第一項誣告罪嫌（詳後述四）及另一匿名「台北縣板橋市」之信函亦屬偽造私文
    書，其事實之認定，尚有未洽。再被告行為後，刑法第四十一條已於九十年一月
    十日修正公布施行，修正後第四十一條已修正為：「犯最重本刑為五年以下有期
    徒刑以下之刑之罪，而受六個月以下有期徒刑或拘役之宣告，因身體、教育、職
    業、家庭之關係或其他正當事由，執行顯有困難者，得以一元以上三元以下折算
    一日，易科罰金。但確因不執行所宣告之刑，難收矯正之效，或難以維持法秩序
    者，不在此限。」、「併合處罰之數罪，均有前項情形，其應執行之刑逾六月者
    ，亦同。」較之原第四十一條規定：「犯最重本刑為三年以下有期徒刑以下之刑
    之罪，而受六月以下有期徒刑或拘役之宣告，因身體、教育、職業或家庭之關係
    ，執行顯有困難者，得以一元以上三元以下折算一日，易科罰金。」比較新舊法
    之適用，應以修正後之規定顯較有利於被告，自應適用新法，並均依新法諭知易
    科罰金之折算標準。又原判決對於信封上偽造之「吉呈資訊股份有限公司」署名
    ，未依刑法第二百十九條宣告沒收，亦有未合。被告甲○○上訴意旨否認犯罪雖
    未足採，但原判決既有前揭可議之處，仍屬無可維持，應由本院將原判決撤銷改
    判。爰審酌被告犯罪之動機、目的、手段、對於被害人所生危害及犯罪後否認犯
    行之態度等一切情狀，量處如主文第二項所示之刑，並諭知易科罰金之折算標準
    。被告在信封上偽造之「吉呈資訊股份有限公司」署名，依刑法第二百十九條宣
    告沒收。
四、公訴意旨略以：被告甲○○於八十五年十一月二十二日分別以匿名及偽造「吉呈
    資訊股份有限公司」（應為吉呈科技股份有限公司，以下簡稱「吉呈公司」）名
    義，書立信函，虛構吉呈公司業已與丙○○、乙○○達成協議之事實，誣指丙○○、乙○○二人涉有與吉呈公司勾結，以及在信封上以匿名「台北縣板橋市」信
    函中稱丙○○利用職權圖利廠商、要脅主管等失職行為，寄發至台灣新生報社政
    風室，係竟意圖使丙○○、乙○○二人受刑事或懲戒處分。因認被告所為係犯刑
    法第一百六十九條第一項之誣告罪嫌，該匿名「台北縣板橋市」之信函亦涉有刑
    法第二百十六條、第二百十條之行使偽造文書罪嫌云云。
（一）按刑法第二百十條之偽造私文書罪，以偽造他人名義之文書為必要，被告以該
      匿名「台中縣板橋市」之信函，並未署名他人名義，核與偽造私文書之要件有
      間，此信不能證明被告涉有偽造私文書罪。
（二）按刑法第一百六十九條第一項之誣告罪，以使人受刑事或懲戒處分之意思，自
      進而向該管公務員誣告為要件。
（三）惟卷查前揭偽造「吉呈公司」名義制作之信函內容，並無一語指述丙○○、乙○○二人涉有與「吉呈公司」勾結，或利用職權圖利該公司等失職行為，而請
      求懲戒丙○○、乙○○二人之情事（見偵查卷第五頁）。其檢舉信中所述之丙○○、乙○○二人亦確因電腦案件圖利廠商及背信等案件，亦已被台灣新生報
      社當時董事長許榮宗於八十七年六月一日以八七董人字第八七０五七一號函移
      送台灣台北地方法院檢察署偵查（八十七年度偵字第一一○七一號）。而觀之
      前揭「台北縣板橋市」匿名信函所指述之內容，除不滿丙○○對於廠商檢排電
      腦驗收程序之處理外，並直指「該員（即吳某）與中意廠商早經密商多時」，
      「該廠商也已經明裡暗裡佈局完成」等情（見偵查卷第八頁），似有暗指吳某
      勾結圖利廠商之情事。則被告所檢舉之事項與上開偵查案件內容相同，雖該八
      十七年度偵字第一一○七一號案偵查結果於八十七年十二月廿九日為不起訴處
      分，足以判斷被告所述內容，尚非完全出於虛構毫無關聯，此經本院向該檢察
      署調閱上開偵查卷宗查明上情，亦有不起訴處分書可稽。依前開說明，被告所
      為與誣告之構成要件，亦不相符，不能證明被告有誣告犯行。
（四）因公訴人認此部分與前開有罪論科部分有裁判上一罪之關係，爰不另為無罪之
      諭知。
據上論斷，應依刑事訴訟法第三百六十九條第一項前段、第三百六十四條、第二百九
十九條第一項前段、刑法第二條第一項前段、第二百十六條、第二百十條、第四十一
條第一項前段、第二百十九條，修正後刑法施行法第三條之一，罰金罰鍰提高標準條
例、第二條，判決如主文。
本案經檢察官張啟彬到庭執行職務。
中      華      民      國    九十      年      三      月      七      日
                            台灣高等法院刑事第廿四庭
    審判長法  官  陳  貽  男
                                      法  官  陳  憲  裕
                                      法  官  王  炳  梁
右正本證明與原本無異。
如不服本判決應於收受送達後十日內向本院提出上訴書狀，其未敘述上訴之理由者並
得於提起上訴後十日內向本院補提理由書（均須按他造當事人之人數附繕本）。
                                      書記官  潘  大  鵬
中      華      民      國    九十      年      三      月      八      日
附錄本案論罪科刑法條全文：
刑法第二百一十條
偽造、變造私文書，足以生損害於公眾或他人者，處五年以下有期徒刑。
刑法第二百一十六條
行使第二百十條至第二百十五條之文書者，依偽造、變造文書或登載不實
事項或使登載不實事項之規定處斷。


司法院資訊處製作；財團法人民間司法改革基金會備份。
